【裁判字號】    98,台上,7959
【裁判日期】    981231
【裁判案由】    偽造文書
【裁判全文】
最高法院刑事判決            九十八年度台上字第七九五九號
上  訴  人  台灣高等法院台南分院檢察署檢察官
被      告  甲○○
上列上訴人因被告偽造文書案件，不服台灣高等法院台南分院中
華民國九十七年十二月三日第二審更審判決（九十七年度重上更
(一)字第二三四號，聲請簡易判決處刑案號：台灣嘉義地方法院檢
察署九十一年度偵字第六四四九號〈原審兩次判決及第一審判決
均誤繕為第一三二一號〉，經第一審改依通常程序審理），提起
上訴，本院判決如下：
    主  文
原判決撤銷，發回台灣高等法院台南分院。
    理  由
本件原判決以公訴意旨略稱：被告甲○○基於行使偽造私文書之
犯意，明知其所經營之松霖綠化工程有限公司（下稱松霖公司）
，於民國八十九年十二月十八日，在榮民工程股份有限公司台北
市地○街施工處（下稱榮工處）竹圍施工所工地，與富鈺鋼鐵工
程有限公司（下稱富鈺公司）所簽立之鋼板樁租賃契約書（下稱
本件租賃契約書），建章營造有限公司（下稱建章公司）及其負
責人薛文夫並未擔任連帶保證人，且未經建章公司及薛文夫之同
意，在上址偽造薛文夫之署押，並盜用建章公司及其負責人薛文
夫之印章（下稱本件建章公司大小章）於上開契約書之連帶保證
人欄內，表示建章公司及薛文夫為該租賃契約連帶保證人之意，
並交予出租人富鈺公司而行使之，足生損害於建章公司及薛文夫
。因認被告涉犯刑法第二百十六條、第二百十條之行使偽造私文
書罪嫌云云。但經審理結果，認為不能證明被告犯罪，因而維持
第一審諭知被告無罪之判決，駁回檢察官在第二審之上訴，固非
無見。
惟查：審理事實之法院對於被告有利及不利之證據，應一律注意
，詳為調查，綜合全案證據資料，本於經驗法則以定其取捨，方
為適法。又在客觀上為法院認定事實及適用法律之基礎之證據雖
已調查而其內容尚未明瞭者，即與未經調查無異，如遽行判決，
仍屬應於審判期日調查之證據而未予調查。原判決以被告代表松
霖公司於八十九年十二月一日承包建章公司所承攬之西濱快速道
路ＷＨ０六標工程下部結構鋼筋及鋼板樁工程（下稱西濱快速道
路工程）後，即於八十九年十二月十一日、同年十二月十四日持
本件建章公司大小章，以建章公司為承租人，分別與常利企業股
份有限公司（下稱常利公司）及宇鋼企業股份有限公司（下稱宇
鋼公司）訂立鋼板樁租賃契約，復於八十九年十二月十八日，以
松霖公司為承租人，建章公司為連帶保證人，與富鈺公司簽訂本
件租賃契約書等事實，業據宇鋼公司業務經理黃偉享於偵查中、
常利公司業務人員林玉鶯及富鈺公司經理李明進於第一審審理時
證述明確，並有前開西濱快速道路工程合約書及鋼板樁租賃契約
書可稽。又被告承包西濱快速道路工程後，即持本件建章公司大
小章分別與常利公司、宇鋼公司及富鈺公司簽訂鋼板樁租賃契約
，積極承租鋼板樁以利施工，且依證人即西濱快速道路工程工地
人員陳永清於偵查中證陳：其原受僱於建章公司，本件建章公司
大小章本由薛文夫保管，但建章公司於八十九年十二月至九十年
二月將該工地交給被告管理、施工之期間，係由被告在鋼筋領用
單上蓋用本件建章公司大小章，再持向榮工處領用鋼筋；另一證
人林玉鶯於第一審證稱：常利公司因聽聞松霖公司與建章公司間
可能解除上開承包工程之合約關係，擔心前開由被告持本件建章
公司大小章而以建章公司名義與常利公司所簽訂之鋼板樁租賃契
約，不被建章公司承認，乃由其於九十年（原判決誤載為九十二
年）二月分向薛文夫本人建議換約，即要求由常利公司按原來契
約內容重新製作契約書，並由薛文夫親自於其上簽章並蓋用建章
公司之印章，再將原契約書返還予薛文夫，旋由林玉鶯於九十年
（原判決誤載為九十三年）三月分，前往薛文夫位於花蓮之辦公
室，與薛文夫本人辦理換約手續，且將被告前所交付用以支付租
金、保證金而以松霖公司名義簽發之支票還給薛文夫，另收取由
薛文夫當場簽發以建章公司為發票人之支票，薛文夫於此換約過
程中，均未表示任何意見各等語，可見被告所辯松霖公司承包建
章公司向榮工處承攬之西濱快速道路工程後，薛文夫為求工程順
利進行，乃將本件建章公司大小章交其保管，作為處理工地業務
及簽約之用，其在本件租賃契約書上以薛文夫及建章公司為連帶
保證人，並於該契約書連帶保證人欄內簽寫薛文夫署押及蓋用本
件建章公司大小章，係經薛文夫事前授權、同意云云，並非無據
，因認不能證明被告犯罪（見原判決第三至五頁、第十頁）。然
依卷存筆錄，證人黃偉享於偵查中已陳稱：伊於八十九年十二月
十四日代理宇鋼公司與建章公司簽訂鋼板樁租賃契約時，原以為
被告係建章公司之人員，經雙方洽談後，方知不是，但因被告表
示正準備將建章公司買下，且已與建章公司老闆商談中，建章公
司老闆乃將本件建章公司大小章交給被告處理工地事宜，伊始與
被告簽約，簽約時並未向建章公司確認該公司是否同意訂約，伊
亦不認識建章公司負責人薛文夫等語（見發查字第三二三號卷第
一九四、一九五頁）。倘所證無訛，被告如確經薛文夫事前授權
並同意以薛文夫及建章公司名義與人簽約，則被告於以建章公司
名義與宇鋼公司簽訂鋼板樁租賃契約時，何需向黃偉享佯稱其正
準備買下建章公司且已在商談中？又依卷附常利公司九十四年三
月三十日函所檢送該公司與建章公司簽訂之鋼板樁租賃契約書影
本，僅有於八十九年十月二十三日及同年十二月十一日簽訂之契
約書兩份，其上薛文夫之署押及所蓋用之建章公司、薛文夫印文
悉相同，與卷內松霖公司於八十九年十二月一日和建章公司簽訂
承包西濱快速道路工程合約書影本上所蓋用建章公司及薛文夫之
印文，互核亦屬一致（見同上發查卷第二一七頁；原審上訴卷第
一宗第二一二至二二二頁），但與卷存被告自行提出之常利公司
於八十九年三月十七日、同年十二月十一日分別與建章公司簽訂
鋼板樁租賃契約書影本上之本件建章公司大小章及薛文夫署押（
見第一審簡上卷第二宗第二０三至二一二頁），則不相吻合。且
上開常利公司函送之八十九年十二月十一日契約書，與前揭被告
提出之同日契約書，其內關於每月租金總額及有無另外約定如有
一期租金到期不給付之法律效果，亦不相符，則被告所提出欲證
明薛文夫曾將本件建章公司大小章交其保管並作為簽約等使用之
前開鋼板樁租賃契約書影本是否真實？即非無疑。常利公司既僅
檢送於八十九年十月二十三日及同年十二月十一日與建章公司簽
訂之契約書兩份，並無該公司於九十年三月間與薛文夫換訂之契
約書，則林玉鶯前開所陳其於九十年三月代理常利公司，與建章
公司之薛文夫換訂鋼板樁租賃契約書時，薛文夫並未表示意見等
情，是否屬實？即均有待研求。本院前次判決（九十七年度台上
字第二八九九號）發回意旨已予指明（第三頁第十二行至第四頁
第十三行），原審仍未詳查釐清，於判決理由內詳細說明，瑕疵
依然存在，自屬無從維持。又被告代表松霖公司於八十九年十二
月一日承包建章公司所承攬之西濱快速道路工程後，係先於八十
九年十二月十一日、同年十二月十四日，分別與常利公司及宇鋼
公司訂立鋼板樁租賃契約之後，再於八十九年十二月十八日，以
松霖公司為承租人，建章公司為連帶保證人，與富鈺公司簽訂本
件租賃契約書，有各該契約書附卷可稽，原判決亦同此認定（見
原判決第四頁第七至十三行），已如前述。乃原判決理由復謂：
參以本件被告之松霖公司與建章公司簽約後，被告至工地查看後
，發現仍有前手即富鈺公司之部分鋼材留於現場，即徵得薛文夫
同意與富鈺公司簽訂本件鋼板樁租賃契約，並以建章公司為契約
之連帶保證人，另由於工程所需鋼材仍有未足，被告乃再向常利
公司續約租賃鋼板樁，並與宇鋼公司簽約租賃鋼板樁，因整個工
程係由建章公司與榮工處簽約，為了節稅即以建章公司出名分別
向常利公司、宇鋼公司簽訂租約，此為薛文夫事先知情且同意，
有台灣花蓮地方法院九十年度訴字第十七號給付工程款事件民事
卷可參云云（原判決第九頁倒數第三至十一行），自嫌判決理由
矛盾。另依卷內資料，被告於台灣彰化地方法院彰化簡易庭九十
年度彰簡字第五五五號富鈺公司依本件租賃契約書對松霖公司及
薛文夫請求給付租金民事事件（下稱請求給付租金民事事件）在
九十年十一月二十三日言詞辯論時係供陳：「印章（指本件建章
公司大小章）由我保管，印章也是我蓋的，當時蓋章薛文夫沒有
看到，事後有拿給薛文夫看，薛文夫說保證不是重點，工程進度
比較重要，他有同意契約」（見原審上訴卷第二十八頁），嗣於
該民事事件九十一年三月二十六日言詞辯論時則改稱：「契約（
指本件租賃契約書）上連帶保證人薛文夫部分印章是我蓋的，簽
名也是我簽的，事後我有拿給薛文夫看，薛文夫說『工程要緊，
先租了再說』，沒有特別說可否當連帶保證人」等語（同上卷第
三十三頁），就薛文夫有否同意被告以其及建章公司名義為連帶
保證人而簽訂本件租賃契約書，前後供述已不盡相符；而薛文夫
於前開請求給付租金民事事件中，已具狀或透過訴訟代理人，迭
次否認將本件建章公司大小章交付被告，並授權被告得以薛文夫
及建章公司名義擔任本件租賃契約書之連帶保證人（見同上發查
卷第九、十、十三、十四頁）；另證人陳永清於前開請求給付租
金民事事件九十年十一月二十三日開庭時證稱：「這二個印章（
指本件建章公司大小章）是工地收發用，現場員工都可以用，印
章平時由我保管，松霖公司接手後就交給被告（松霖公司）法定
代理人甲○○保管，我不知道現在這二個印章在哪裡」（見原審
上訴卷第二十七、二十八頁），嗣於本案偵查中則改稱：「（建
章公司之印章有無放在工地？）有，那是便章，用在收文件，包
括大小章」、「（公司負責人薛文夫曾命你把公司印章交給被告
？）沒有」、「（甲○○有無保管公司便章？）不知道」（見同
上發查卷第五十六至五十八頁），對薛文夫究有無將本件建章公
司大小章交予被告保管？曾否同意被告使用於本件租賃契約書上
擔任連帶保證人？前後供述亦反覆不一，究竟所證何者為真，攸
關被告本件犯行是否成立，為明真相並維公平正義，自應詳予查
明，綜合全案證據資料，本於經驗法則以定其取捨，始為適法。
原判決一方面依憑證人陳永清於偵查中所稱：本件建章公司大小
章原由薛文夫保管，自八十九年十二月至九十年二月分，建章公
司將工地交給被告管理、施工期間，係將鋼筋領用單交由被告蓋
本件建章公司大小章向榮工處領用鋼筋等語，認定被告承包建章
公司之西濱快速道路工程後，薛文夫確曾將本件建章公司大小章
交予被告保管（見原判決第四頁倒數第六至八行），另一方面又
認證人陳永清應僅知悉被告承包建章公司工程前本件建章公司大
小章之使用情況而已（原判決第七頁倒數第十一至十三行），所
為之論述前後齟齬，併有可議。以上或為檢察官上訴意旨所指摘
，或為本院得依職權調查之事項，應認原判決仍有撤銷發回之原
因。
據上論結，應依刑事訴訟法第三百九十七條、第四百零一條，判
決如主文。
中    華    民    國  九十八  年   十二   月  三十一  日
                      最高法院刑事第三庭
                          審判長法官  林  增  福
                                法官  張  清  埤
                                法官  陳  世  雄
                                法官  何  菁  莪
                                法官  郭  毓  洲
      本件正本證明與原本無異
                                      書  記  官
中    華    民    國  九十九  年    一    月    五    日
                                                      v

司法院資訊處製作；財團法人民間司法改革基金會備份。
